【裁判字號】    97,上訴,871
【裁判日期】    970730
【裁判案由】    殺人
【裁判全文】
臺灣高等法院高雄分院刑事判決         97年度上訴字第871號
上  訴  人  臺灣高雄地方法院檢察署檢察官
上  訴  人
即  被  告  乙○○
指定辯護人  本院公設辯護人  于欣潔
上列上訴人因被告殺人案件，不服臺灣高雄地方法院96年度重訴
字第115 號中華民國97年3 月31日第一審判決（起訴案號：臺灣
高雄地方法院檢察署96年度偵字第31264 號），提起上訴，本院
判決如下：
    主  文
上訴駁回。
    事  實
一、乙○○與王建雄係址設高雄縣大社鄉○○路111 號「坤琳工
    程股份有限公司」之同事，於民國96年11月2 日中午12時許
    ，王建雄在上址廠棚內用餐時，適巧乙○○拿起一張木板擬
    作為睡墊休息之用，因木板上之灰塵掉在王建雄之便當內，
    致王建雄心生不滿，遂脫口辱罵乙○○，乙○○聞言亦不甘
    示弱回罵，雙方相互挑釁，揚言至廠區空地上單挑。乙○○
    隨即步出廠棚至廠區鐵門外，從其停放在鐵門外之自用小客
    車內，取出其所有之折疊刀1 把（刃長約10‧5 公分；刀柄
    長約13公分），旋再返回廠區，而於同日12時12分許，與攜
    帶鐵條騎坤乘機車尾隨而至之王建雄，在鐵門旁廠區空地相
    遇。乙○○即向王建雄揮手，示意在該處單挑，王建雄即將
    機車停放在鐵門外而雙手仍握機車把手時，乙○○即快步趨
    向王建雄，王建雄見狀即持鐵條高舉過頭揮擊乙○○，經乙
    ○○舉起左手阻擋後，王建雄則續持鐵條在其胸前晃動，乙
    ○○因遭王建雄持鐵條攻擊後欲還擊，而基於傷害之犯意，
    右手持上開折疊刀，刺向王建雄身體，而且其客觀上對於持
    折疊刀刺人身體，若刺中人身要害，則可能致人於死之事實
    雖有預見，但因當時雙方持械互鬥時，身體均在移動中，致
    其主觀上未能預見，而致刺中王建雄左胸要害1 刀，致刀刃
    貫穿王建雄左胸，刺進肺臟，再刺破心包膜，刺入左心室，
    刀刃深入體內約8 公分（刀傷之型態，為由上朝下、由左向
    右）。王建雄遭刺傷後旋即後退，並再以鐵條揮打乙○○，
    惟乙○○舉左手抵擋，而未再攻擊王建雄，王建雄旋即步履
    蹣跚並倒地。乙○○見狀立即趨近照看，及請剛剛抵達現場
    之李進隆代為呼叫救護車，再隨救護車親送王建雄就醫，惟
    王建雄仍因大量失血，於抵達醫院前死亡。嗣高雄縣政府警
    察局仁武分局大社分駐所副所長許允騰、員警羅本吉獲報有
    人互毆而到達現場，又獲知被害人已送醫而前往義大醫院，
    於尚未發覺犯罪人為何人前，乙○○即自承犯罪，並接受裁
    判。
二、案經被害人王建雄之母甲○及其妻涂秀玲訴由高雄縣政府警
    察局仁武分局報告臺灣高雄地方法院檢察署檢察官偵查起訴
    。
    理  由
壹、程序部分：
    按被告以外之人於審判外之陳述，雖不符刑事訴訟法第159
    條之1 至第159 條之4 之規定，而經當事人於審判程序同意
    作為證據，法院審酌該言詞陳述或書面陳述作成時之情況，
    認為適當者，亦得為證據。當事人、代理人或辯護人於法院
    調查時知有第159 條第1 項不得為證據之情形，而未於言詞
    辯論終結前聲明異議者，視為有前項之同意，同法第159 條
    之5 第1 、2 項定有明文。立法意旨在於傳聞證據未經當事
    人之反對詰問予以核實，原則上先予排除，惟若當事人已放
    棄反對詰問權，於審判程序中表明同意該等傳聞證據可作為
    證據，基於尊重當事人對傳聞證據之處分權，及證據資料愈
    豐富，愈有助於真實發見之理念，且強化言詞辯論主義，使
    訴訟程序得以順暢進行，上開傳聞證據亦均具有證據能力。
    查本案據以認定被告犯罪事實存否之被告以外之人之言詞或
    書面陳述，被告、辯護人及檢察官於原審及本院審理時，均
    同意作為證據，且於本院言詞辯論終結前，均未聲明異議，
    而本院審酌該言詞陳述及書面陳述作成之情況，未見有何不
    適當之情形，故依前開規定，均得為證據。
貳、實體部分：
一、上開犯罪事實，迭據被告於警詢、偵訊、原審及本院審理時
    自承不諱，並經證人方泗洲、李進隆、羅本吉、許允騰、李
    進隆等人，於警訊、偵查及原審審理時證述在卷。及有刑案
    現場錄影光碟、光碟翻拍照片、案發現場平面圖、現場勘查
    採證之照片、高雄縣政府警察局鑑識課刑案現場勘查採證報
    告表及複驗解剖報告表、台灣高雄地方法院檢察署相驗筆錄
    、相驗屍體證明書、驗斷書、法務部法醫研究所鑑定書、解
    剖照片、義大醫院病歷在卷可稽，暨折疊刀1 把扣案可佐。
    則被告確於上開時、地持刀刺傷王建雄，王建雄因而死亡，
    且王建雄遭刺傷與死亡結果間，具有相當因果關係等事實，
    應堪認定。
二、檢察官雖指：被告係基於殺人故意，持刀刺殺被害人云云，
    然被告堅決否認有何殺人故意，辯稱：伊行剌時僅有傷害之
    故意等語。
  (一)按殺人罪與傷害罪之區別，乃以加害人有無殺意為斷，是法
    院應審酌加害人之行為動機、手段、行為人對其行為客觀上
    足以造成死亡之結果，其主觀上確信之程度如何，是否預見
    其發生而不違反其本意，及其他情況證據等綜合判斷。固然
    法院之審酌並不以兇器種類及傷痕之多少為絕對標準，亦不
    能因與被害人素不相識，原無宿怨，事出突然，即認為無殺
    人之故意。但下手之情形如何，於審究犯意方面，仍為重要
    參考資料，故認定被告是否有殺人犯意，自應審酌當時情況
    ，視其下手之輕重、加害之部位等，以為判斷之準據（最高
    法院18年上字第1309號、52年台上字第1300號判例意旨、90
    年台上字第1808號判決意旨參照）。次按刑法第278 條第2
    項之重傷致死罪，以犯罪當時有使人受重傷之故意，因重傷
    之結果，致被害人死亡為構成要件；若無使人受重傷之故意
    ，則被害人因傷身死，應依刑法第277 條第2 項前段規定處
    斷（最高法院29年上字第3345號判例意旨參照）。又按刑法
    第277 條第2 項前段規定之傷害致死罪，係對於犯普通傷害
    罪致發生死亡結果所規定之加重結果犯，參酌同法第17條規
    定，以行為人所實施之普通傷害行為，乃「客觀上能預見」
    可能發生超越其犯意所生之較重結果即死亡結果，但行為人
    「主觀上不預見」者為要件；即加重結果犯係以該行為人對
    於其行為所生，「客觀上有預見可能」之加重之結果，但行
    為人事實上因當時之疏忽致「未預見」為要件，倘行為人對
    造成被害人死亡結果之發生，主觀上有預見且不違背其本意
    ，而仍執意為之，即應對該結果負未必故意之責（最高法院
    96年度台上字第6924號判決意旨參照）。經查：
  (二)本案係因被告搬動木板時灰塵掉落王建雄之便當，致雙方偶
    發爭執，彼此間實無深仇大恨，衡情被告應無致被害人於死
    之必要，故被告應乏殺人之動機。又經原審勘驗事發時之現
    場錄影帶結果顯示：「被告於12時11分47秒，走向鐵門外之
    汽車，……進入車內駕駛座後（被告當庭表示說：「我是去
    車內拿刀子」等語），再於12時12分20秒左右返回鐵門內之
    廠區。於同時12分20秒左右，被告有揮手，死者騎一部摩托
    車出現在畫面（被告當庭表示：「我是看到死者騎車過來，
    我是在對著死者揮手」等語），被告繼續走到鐵門外，用手
    比著鐵門外的一處（被告當庭表示：「因為死者在之前已經
    表示要到外面單挑，所以我看到他之後，我才揮手並且走到
    鐵門外，向他比該處示意這就是廠區外，在那裡單挑」等語
    ），死者旋即將車在鐵門外停下，於12時12分29秒左右，死
    者始將車停在鐵門外，雙手仍握著機車把手。此時被告離死
    者約1 到2 公尺左右，突然被告快步趨向站立並仍牽著車子
    之死者（被告當庭稱：「我當時右手確實已經有拿著一把刀
    子，我快步過去就是要準備跟他單挑」等語）。……12時12
    分30秒左右，死者見被告趨向死者，死者亦從機車中取出1
    枝鐵棍。12時12分31秒左右，死者先持鐵棍高舉過頭揮向被
    告，被告舉出左手作擋住狀，直到12時12分33秒之間，死者
    應該是有揮動鐵棍，但並非高舉過頭的往前打，而是持鐵棍
    在其胸部之前晃動，至於過程中有無打到被告身體由影片無
    法判斷，到33秒左右，被告右手才由下往上繞過頭頂往前以
    類似投棒球的動作揮向死者。此時雙方都是面對面站立的，
    但並非靜止站立，而是雙方有移動。也就是死者先攻擊一下
    ，然後被告舉左手抵擋，但是之後被告在揮刀的過程中，死
    者似乎也有揮動其鐵棍，至於這一次揮動是抵擋或攻擊無法
    判斷。但被告刺這一下的時候，雙方的身體應該都是有在移
    動，死者並非靜止站立。在此之前，被告右手應該是並未攻
    擊死者。被告往前刺了這一下之後（被告當庭稱：「應該就
    是這一刀刺到的」等語），於34秒左右，死者即往後退開，
    手上拿著鐵棍，2 人相距約1 到2 公尺，往後直到44秒之間
    ，被告與死者均未互相攻擊，2 人相距約1 公尺左右。被告
    慢慢前進，死者慢慢後退，2 人相距始終保持約1 公尺之距
    離，被告之右手並未再舉高也未攻擊死者，只是用左手不斷
    指著死者。12分45秒左右，死者又持鐵棍揮向被告一下，被
    告舉左手抵擋，但死者似乎沒有打到被告，此過程中被告的
    右手仍下垂在後，並未攻擊死者。此後直到12時13分19秒之
    間，雙方並未再相互攻擊，被告的右手始終下垂，並未再舉
    起。2 人位置雖略有移動，但均保持1 公尺左右之距離，並
    未再相互攻擊，只是被告不斷用左手指著死者，被告與死者
    應該是在吵架，並非相互攻擊。13分20秒左右，有另外1 人
    從場區內出來出現在畫面（被告稱：「此人為李進隆」等語
    ）。於12時13分20秒之前，畫面上均無出現其他人。13分24
    秒左右，李進隆走進2 人之間，用左手伸到2 人之間，被告
    旋即後退2 、3 步，拉開與死者之間的距離到約1 公尺多到
    2 公尺多左右，被告雙手垂直站立。13分32秒左右，死者開
    始步履蹣跚搖搖欲墜，13分36秒左右死者突然倒地，45秒左
    右，死者又站立起來，在這過程中，被告就在距離死者約1
    到2 公尺左右的位置緩步移動。13分47秒左右，被告有靠近
    死者，先用左手抓住扶著死者的右手（被告當庭表示：」我
    右手是去按著死者的傷口的」等語）。緊接著右手又去靠著
    死者的身體胸部心臟部位，旋又用右手扶助其左手，將死者
    拉近靠近被告身體。14分3 秒左右，死者又倒地，此後直到
    14分42秒左右，被告一直蹲在倒地之死者身旁，並且一再向
    場區內回頭。從13分47秒開始之過程到現在為止，被告應無
    攻擊死者之動作，應該是要照顧死者。14分42秒左右，李進
    隆又從場區內出現在畫面上，到14分57秒左右，有另一人騎
    機車從場外進來（被告稱：「不知該人是誰」等語），畫面
    於15分02秒結束」等內容，有原審97年1 月28日勘驗筆錄在
    卷可稽（見原審卷66至68頁）。則依據上開勘驗結果可知，
    於案發時，被告雖持折疊刀，但2 人相遇後，係死者先以鐵
    條攻擊被告，甚至於衝突之初，被告僅以左手抵擋，而非遇
    見死者後立即持刀刺殺死者。又被告雖刺中死者心臟，但並
    非靜止不動，而係雙方均在移動之過程中出手行刺等情。據
    上開情形，尚難認被告係瞄準死者心臟部分之人身要害行刺
    ；況且全部過程中，被告僅刺死者1 刀，刺中死者後，於無
    任何旁人阻擋之情形下，被告旋即退後，之後甚至死者續持
    鐵條揮擊被告，被告亦未再趨前持刀刺殺死者；尤有甚者，
    於死者倒地後，被告立即救護並隨同護送救醫（詳後述）；
    抵達醫院後，於醫師救治死者之過程中，被告亦一再向員警
    許允騰詢問救治之結果，此亦經證人許允騰於原審審理時所
    證明。綜合上開各情，足認被告持刀剌向死者時，其僅有傷
    害之犯意，而無殺人或重傷之犯意。
  (三)又被告持上開折疊刀，刃長約10.5公分，有該刀之照片附卷
    可憑（見原審卷第122 頁），則持該刀刺向人體，若刺中人
    體要害，則可能致人於死，此為一般人客觀上能預見之事實
    ，但參諸上開勘驗結果，因當時雙方持械互鬥時，身體均在
    移動中，致被告基於傷害犯意而還擊時，一時疏忽主觀上未
    能預見而刺中王建雄胸部要害，致發生王建雄死亡之結果。
    從而，參諸上開說明，被告確非基於殺人或重傷之故意而為
    上開犯行，而係基於傷害犯意而為傷害行為，但因疏忽而生
    致人於死之結果之事實，堪予認定。故檢察官上開認定，容
    有誤會，併此敘明。
三、關於被告是否有自首之適用乙節：
  (一)按「對於未發覺之罪自首而受裁判者，得減輕其刑」，刑法
    第62條定有明文；又自首以在犯罪未發覺前，自行申告其犯
    罪事實於該管公務員，而受法律上之裁判為要件；所謂未發
    覺之罪，固非以有偵查犯罪權之機關或人員確知其人犯罪無
    誤為必要，而於對其發生嫌疑時，即得謂為已發覺；但此項
    對犯人之嫌疑，仍須有確切之根據得為合理之可疑者，始足
    當之，若單純主觀上之懷疑，要不得謂已發生嫌疑（最高法
    院24年上字第1162號、72年台上字第641 號判例意旨參照）
    。
  (二)經查，證人許允騰（仁武分局大社分駐所副所長）於原審審
    理時證稱：「（被告殺人案件是否是你去現場查獲的？）是
    11月2 日我接獲勤務中心通報我們仁武分局大社分駐所的值
    班，值班人員轉知我們，當時我跟羅本吉正在外面執行巡邏
    勤務，我們接獲的通報是說，旗楠路111 號有交通事故（自
    己摔倒的交通事故），結果我們到現場之後，看到門口有一
    攤血，就詢問裡面的人我印象中就是今日到庭的證人方泗洲
    ，到底發生什麼事情，他說有人互毆打架，我們就處理現場
    ，把現場圍起警戒線後，就到義大醫院去了，在旗楠路現場
    當時，方泗洲或其他人並未告訴我們受傷的、打架的是什麼
    人，他們有跟我們說是送到義大醫院，因此我們就趕到義大
    醫院，到醫院以後我們就在急診室問剛剛在旗楠路發生事故
    的傷患是哪2 位，醫護人員就跟我們比，當時死者是在加護
    病房急救，被告在急診室旁的擔架病床上，是醫護人員告訴
    我們說這個人是一起過來的，另1 人在加護病房急救，但醫
    護人員並未告訴我們這2 人的傷究竟是誰打的，也沒告訴我
    們說急救的那個人是何人打的，我就問被告發生何事，在我
    開口問之前，我們還不知道是誰打誰，以及死者是否被被告
    打傷的，因為在現場的時候方泗洲他們並未跟我們說到這些
    ，而現場只有一攤血跟一根鐵棒，方泗洲他們也沒有說是拿
    刀刺的，也就是我們跟被告問之前，還沒有辦法知道被告就
    是嫌疑犯，我一問被告的時候，被告他說他跟裡面的員工因
    為吃便當發生爭吵，後來就打架了，但被告並沒有講說是他
    拿刀刺人家，但是他有承認是互毆，據我們所調的資料，是
    消防隊轉報我們勤務中心的，因為依照我們處理的慣例，如
    果是消防隊有出動救護車，並且說有交通案件的話，消防隊
    就會通知我們去現場作交通排除，至於何人向消防隊報案我
    則不清楚，在旗楠路現場的時候，方泗洲及其他在場的人並
    沒有任何人講到是何人去叫救護車的，也沒有講到被告有無
    要求叫救護車，不過據我所知，當天去的的確是消防局的救
    護車，因為在慣例上只要有人打119 到消防局報案，消防局
    就會一邊派救護車前往，一邊通知我們警察到現場，這件案
    子我們跟消防局一開始都認為是自摔案件。（你說你到義大
    醫院問醫護人員旗楠路發生事故的是哪2 位，而你到達醫院
    之前，方泗洲也有跟你說是互毆，你在醫院時有無懷疑互毆
    的就是醫護人員指的這2 位？）沒有，因為我們沒有再案發
    現場看到，沒有辦法確定，1 個在裡面急救，1 個躺在那邊
    ，後來才問被告的，事實上我們到醫院以後，醫護人員跟被
    告都沒有告訴我們急救的那個人傷勢怎樣，所以我無法確定
    。（既然你不知道是被告打死者，為何還要找被告？）因為
    我們要瞭解究竟是不是互毆，因為現場有流血，我們也沒有
    辦法判斷流血的是何人，現場血很多。（現場有血為何是互
    毆？）因為現場有看到鐵棒，但是方泗洲他們沒有任何人告
    訴我是拿鐵棒及刀子互毆，也沒講到有刀子。（刀子從何處
    找到的？）醫護人員說急救無效之後，我拍被告的身體，問
    他是用什麼東西打的，被告才從他身上拿出那把折疊刀，後
    來才說他是用這把刀子刺的。（依照110 的報案紀錄，記載
    黃柏昌有回報是爭吵之後，乙○○持折疊刀傷人，你是何時
    知道乙○○持刀殺人？）當日黃柏昌是第一備勤，應該是他
    先到現場，但是因為他沒有帶照相機，所以他又折回派出所
    ，因此勤務中心就叫我們線上巡邏的人先去看，我們並沒有
    在派出所跟黃柏昌碰頭，直到我羅本吉從醫院回來，都沒碰
    到黃柏昌，黃柏昌也沒有到醫院去，我們是到醫院醫護人員
    急救無效之後，才回報勤務指揮中心這是兇殺案，黃柏昌就
    回到現場警戒，等候鑑識人員到場，所以黃柏昌他是我們跟
    他說之後才知道這是兇殺案，本日作證之前我還有跟他確認
    過，但是在我們回報之前黃柏昌不知道這是兇殺案，柳文德
    是車禍處理小組的人，也是因為以為是車禍，所以才會派他
    去，至於他有沒有到現場，我不知道，但我在現場及醫院都
    沒有碰到柳文德，我到達現場的時間大概是12時22分左右，
    也就是說紀錄上這個12時22分到達現場是指我們到達的時間
    ，因為他是18分接獲報告的，從我們派出所到現場四分鐘到
    不了。」等語（見原審97年1 月28日審判筆錄，原審卷第68
    -72 頁），核其所述，既與卷附之高雄縣政府警察局指揮中
    心受理110 報案紀錄單（見原審卷60頁）所載內容，及證人
    羅本吉（員警）證述之情節（見原審97年1 月28日審判筆錄
    ，原審卷第72-73 頁）相符；證人方泗洲亦證稱：「（當日
    有沒有警員叫你出來問話？）有，但是時間太久了，實在無
    法確認，不過今天到場的許允騰我看來的確很面熟。」等語
    （見原審97年1 月28日審判筆錄，原審卷第76頁），另證人
    李進隆亦證稱：「……當天是乙○○要我報案的，因為他刺
    下去之後，他會害怕，叫我趕快叫救護車，……我會折回去
    就是因為被告叫我叫救護車，我就叫我們裡面的小姐打電話
    叫救護車，……救護車來的時候被告有跟著上車送死者到醫
    院的」、「我是有看到他用手摀著死者胸部。」等語（見原
    審97年1 月28日審判筆錄，原審卷第78頁），而均與許允騰
    上開所證相符，故該等人所證，均堪信為真實。是以，足認
    死者遭刺倒地後，被告旋即以手摀著死者胸部，並託李進隆
    呼叫救護車，而於員警抵達醫院尚未發覺被告為犯罪人時，
    即主動向員警坦承犯罪，參諸上開說明，被告應符合自首之
    要件。
四、核被告乙○○所為，係犯刑法第277條第2項之傷害致死罪。
    檢察官認被告為係犯刑法第271 條第1 項之殺人罪嫌云云，
    起訴法條容有未恰，惟二者基本犯罪之社會事實同一，故起
    訴法條應予變更。又被告對於未發覺之罪自首而受裁判，業
    如上述，而其自首仍有助於本案之偵查，且依上情，足認其
    已有悔意，爰依刑法第62條規定，減輕其刑。又刑法之正當
    防衛必須對於現在不法之侵害始得為之，侵害業已過去，即
    無正當防衛可言。至彼此互毆，必係一方初無傷人之行為，
    因排除對方不法之侵害而加以還擊，始得以正當防衛論。故
    侵害已過去之報復行為，與無從分別何方為不法侵害之互毆
    行為，均不得主張防衛權（最高法院30年上字第1040號判例
    意旨參照）。如前所述，死者雖先持鐵條攻擊被告，但此後
    直到被告持刀行刺死者之間，死者僅揮動鐵條，而非高舉過
    頭的往前打被告，亦即死者僅係持鐵棍在其胸前晃動，而無
    明顯再次以鐵條攻擊被告身體之情形，此有上開勘驗筆錄附
    卷可稽，故堪信被告係基於報復之意持刀行刺死者，況且本
    件事發係肇因於被告與死者相約至廠區外單挑而互毆，參諸
    上開說明，自難認被告係正當防衛，併此敘明。
五、原審因而認被告上開犯罪事證明確，而依刑法第277 條第2
    項、第62條規定論處，又審酌被告無任何前科紀錄，有臺灣
    高等法院被告全國全案記錄表在卷可佐，品性尚稱良好。事
    發過程又係死者先持鐵棍攻擊被告，且被告僅刺死者一刀，
    手段尚非極殘忍凶暴；及本案肇因於被告搬取木板時灰塵掉
    在死者便當內，致雙方起爭執而相約至廠區空地上單挑等犯
    罪之動機、目的；暨犯罪所生危害、犯罪後自承不諱，並託
    李進隆叫救護車而親自護送死者救醫，在醫院時更頻向員警
    詢問死者之急救情況，而顯有悔意，但迄今未與死者家屬達
    成和解等犯罪後態度，與其他一切情狀，而量處被告有期徒
    刑6 年6 月。又扣案之折疊刀1 把，為被告所有，供犯本案
    之罪所用之物，業據被告自承在卷，而依刑法第38條第1 項
    2 款（原審判決贅引同條項第1 款規定，應予刪除）規定，
    宣告沒收之。本院認原審判決認事用法，均無違誤，量刑亦
    稱妥適，檢察官依告訴人請求，指被告係基於殺人故意而為
    犯行，及被告所為與刑法自首要件不符，而提起上訴，指摘
    原審判決不當；被告上訴，認原審判決量刑過重，而指摘原
    審判決不當，均無理由，而應予駁回。
據上論斷，應依刑事訴訟法第368 條，判決如主文。
本案經檢察官李門騫到庭執行職務。
中    華    民    國    97    年    7     月    30    日
                  刑事第七庭    審判長法  官 莊飛宗
                                      法  官 孫啟強
                                      法  官 邱明弘
以上正本證明與原本無異。
如不服本判決，應於收受本判決後10日內向本院提出上訴書狀，
其未敘述上訴理由者，並得於提起上訴後10日內向本院補提理由
書狀（均須按他造當事人之人數附繕本）「切勿逕送上級法院」
。
中    華    民    國    97    年    7     月    30    日
                                      書記官 曾允志
附錄本件論罪科刑之法條：
刑法第277條
傷害人之身體或健康者，處三年以下有期徒刑、拘役或一千元以
下罰金。
犯前項之罪因而致人於死者，處無期徒刑或七年以上有期徒刑；
致重傷者，處三年以上十年以下有期徒刑。


司法院資訊處製作；財團法人民間司法改革基金會備份。
